臺灣苗栗地方法院民事判決　　　　　　　　　　　　九十二年度苗簡字第四九一號
　　原　　　告　財團法人汽車交通事故特別補償基金
　　法定代理人　丁○○
　　訴訟代理人　甲○○
　　　　　　　　乙○○
　　被　　　告　丙○○
右當事人間請求給付補償金事件，本院於民國九十三年四月六日言詞辯論終結，判決
如下：
    主    文
原告之訴駁回。
訴訟費用由原告負擔。
    事實及理由
一、本件原告起訴主張訴外人即被害人葉采旻於民國九十年十一月十一日十五時五十
    分許，騎乘車號ＩＣＮ─○五三號重型機車，沿苗三十一線由南向北行駛，經十
    一公里白易木器前，撞及被告所有停放路邊車牌號碼為ＭＧ─四三八二號自小客
    車，致被害人葉采旻死亡，被告未將該肇事汽車緊鄰路邊停放，亦未豎立車輛故
    障標誌，並且放任該車輛停放該處二至三個月，依民法第一百九十一條之二規定
    應對葉采旻負侵權行為損害賠償，爭車禍事故肇事之ＭＧ─四三八二號自小客車
    並未投保強制汽車責任保險，原告已依強制汽車責任保險法給付被害人葉采旻之
    繼承人新臺幣（下同）四十萬三千二百元，被害人葉采旻因系爭車禍發生已支出
    之醫療費用為三千二百元，另被害人之家屬申請補償金時，未提出殯葬費之收據
    ，爰參酌犯罪被害人保護法第九條規定，以三十萬計算之殯葬費，被害人之父葉
    文光及母吳秀琴各得依民法第一百九十四條規定請求慰撫金三十萬元，則被告應
    負擔之損害賠償害額，顯然已高於原告給付之四十萬三千二百元，原告自得依強
    制汽車責任保險法第三十九條第二項規定，訴請被告給付四十萬三千二百元，及
    自起訴狀繕本送達翌日起至清償日止，按年息百分之五計算之法定遲延利息等語
    。被告未於言詞辯論期日到場，亦未提出書狀作何聲明或陳述。
二、原告主張被告所有之系爭車號為ＭＧ─四三八二號自小客車未加入強制汽車責任
    保險，原告已給付被害人葉采旻之父葉文光四十萬三千二百元特別補償金等事實
    ，業據原告提出原告補償金理算書、汽車交通事故特別補償金收據暨行使代位權
    告知書、汽車交通事故特別補償金申請書各一份為證，堪信為真實。又被害人葉
    采旻因本件車禍導致頸椎骨折斷裂、胸腹部挫瘀傷而死亡，有苗栗縣警察局通霄
    分局烏眉派出所道路交通事故證明書、相驗屍體證明書各一份在卷供參，是本件
    首應審究者為被害人葉采旻之死亡，是否為被告所致，被告是否應依民法第一百
    九十一條之二規定對被告負損害賠償責任。
三、按因故意或過失，不法侵害他人權利者，負損害賠償責任；汽車、機車或其他非
    依軌道行駛之動力車輛，在使用中加損害於他人者，駕駛人應賠償因此所生之損
    害，民法第一百八十四條第一項前段、第一百九十一條之二前段分別定有明文。
    後者係專為非依軌道行駛之動力車輛在使用中駕駛人之責任而為之舉證責任倒置
    之規定。故凡動力車輛在使用中加損害於他人者，即應負賠償責任，由法律推定
    駕駛人侵害他人之行為係出於過失。蓋動力車輛之使用，提供使用人便捷之交通
    工具，擴張其活動空間，惟同時亦增加侵害他人權利之危險，故使用汽車等動力
    車輛，既有發生一定比率之危險性，則駕駛人對使用動力車輛時侵害他人權利而
    生之損害，即應負賠償之責任，駕駛人對於交通事故之發生，是否有過失，則不
    待被害人舉證。至於駕駛人唯有證明對於損害之發生，已盡相當之注意，為防止
    損害之發生已有所積極作為，仍不能避免發生損害，亦即須證明駕駛人使用動力
    車輛加損害於他人，非因過失所致，始可免負賠償責任。然縱依該規定，被害人
    仍需證明其所受損害與駕駛人使用動力車輛之間有因果關係始可依此條請求賠償
    。
四、原告主張被告有侵權行為，乃以被告將所有自小客車停放路旁之行為，已經違反
    道路交通管理規則第一百十二條第一項第十二款規定，且未緊鄰路邊停放，顯有
    過失，且其過失行為與被害人葉采旻之死亡有因果關係，自須負侵權行為損害賠
    償責任云云。惟查：
  (一)按道路交通安全規則第一百十二條第一項第十二款規定：「汽車發生故障不能行
    駛，應即設法移置於無礙交通之處。該故障車輛在未移置前或移置後均應豎立車
    輛故障標誌。該標誌在行車時速四十公里之路段，應豎立於車身後方五公尺至三
    十公尺之路面上，在行車時速逾四十公里之路段，應豎立於車身後方三十公尺至
    一百公尺之路面上，交通擁擠之路段，應懸掛於車身之後部。車前適當位置得視
    需要設置，車輛駛離現場時，應即拆除。」。經本院向苗栗縣警察局通霄分局烏
    眉派出所調閱本件車禍之相關筆錄及現場圖，被告於烏眉派出所員警調查時稱其
    所有之前開自小客車已無法駕駛，停放在苗三十一線十一公里處已有二至三個月
    等情明確，有九十年十一月十一日之調查筆錄（見本院卷第六一頁至第六二頁）
    附於烏眉派出所處理葉采旻意外死亡案件資料卷內可稽，且自卷內之道路交通事
    故調查報告表（見本院卷第六三頁），該路段之速限為四十公里，並未見被告於
    前開自小客車後方五公尺至三十公尺之路面上豎立車輛故障標誌，已經違反道路
    交通安全規則第一百十二條第一項第十二款規定；次查，道路交通安全規則，乃
    依據道路交通管理處罰條例第九十二條之授權訂定，而道路交通管理處罰條例第
    一條則明定其立法目的，乃為加強道路交通管理，維護交通秩序，確保交通安全
    ，且按道路係供公眾通行使用，如利用道路放置拖車、貨櫃等大型車輛者，必將
    導致可使用道路面積減少，並因此對不特定用路人產生危險，是前開道路交通安
    全規則在保障公眾使用道路之安全，係屬「保護他人之法律」，應可認定，被告
    違反該規則之規定，自可推定為有過失。
  (二)次按損害賠償之債，以有損害之發生及有責任原因之事實，並二者之間，有相當
    因果關係為成立要件。所謂相當因果關係，謂無此行為，雖必不生此種損害，有
    此行為，通常即足生此種損害者，為有相當因果關係；如無此行為，必不生此種
    損害，有此行為，通常亦不生此種損害者，即為無相當因果關係，最高法院八十
    年度臺上字第一七七三號著有判例可供參照。被告未豎立車輛故障標誌之行為，
    固有過失，已如前述，然此一行為或未緊鄰路邊停車之行為並不必然將導致行車
    經過該處之人，均將肇事撞及自小客車之結果。據被害人騎乘前開機車附載之吳
    宜芬於苗栗縣警察局通霄分局烏眉派出所員警訊問時稱：「．．．當時是葉采旻
    騎該重機車，我坐後面，沿著苗三十一線往北騎行，因路況不熟，且因葉采旻要
    閃避障礙物（我不知何物），而失控摔倒撞及停放於路邊之自小客車而受傷，．
    ．．」等語，現場目擊本件車禍之證人呂德貴亦於警訊時稱「（你為何會注意到
    該重機，該重機是如何發生車禍的，是否瞭解？）因該重機ＩＣＮ─○五三號，
    騎行的速度非常快，且引擎聲音又特別響，我才注意到的，當時該機車車速很快
    ，且又在聊天未注意路況，才會摔倒撞到的。」等情明確，有前開調查筆錄（見
    本院卷第四七頁至五一頁）在卷供參，且當時天氣晴、日間自然光線、直路、路
    面乾燥，但高低不平，視距良好，被害人並未戴安全帽，肇事原因係因駕駛人未
    依規定減速，有道路交通事故調查報告表在卷供參，顯見本件車禍係因被害人未
    注意車前狀況，採取減速之措施，失控自行摔倒而後撞上被告之自小客車，尚難
    認為被告利用道路停放自小客車未豎立車輛故障標誌或未緊鄰路邊停車之行為，
    與被害人葉采旻肇事致死之事實間，有相當因果關係存在，申言之，被告於本件
    車禍發生當時，縱未緊鄰路邊停車或未豎立車輛故障標誌，有違道路交通安全規
    則第一百十二條第一項第十二款之規定，然斯時被告所有之上開自小客車既係處
    於停車靜止狀態，而因該路段路面突出高低不平，被害人卻未注意車前狀況，減
    速慢行，先失控摔倒後，再失控衝撞被告所有停於肇事地點之自用小客車後方，
    始肇致本件車禍，業如前述，足徵被告違規行為與本件車禍之發生，並無何因果
    關係，故原告主張被告應負侵權行為損害賠償責任，則無理由。
五、按強制汽車責任保險法係為保護汽車交通事故受害人所受損害，於保險金額範圍
    內確實得以求償，其本質仍不失為「責任保險」，即以加害人或汽車所有人依侵
    權行為法規定負有損害賠償之責任為要件，並無提高加害人或汽車所有人為無過
    失賠償責任之意旨。此觀同法第三十九條第一項規定，特別補償基金依前條規定
    為補償者，視為加害人或汽車所有人損害賠償金額之一部分，以及本法施行細則
    第九條規定，上開情形，應依該非被保險汽車肇事責任比例計算求償額即明。故
    加害人或汽車所有人依本法第三十九條第二項規定所負之責任，為其依侵權行為
    法應負之損害賠償責任，特別補償基金依該規定求償時，仍以渠等有故意或過失
    、與受害人所受損害有因果關係為要件。被告既難論以侵權行為損害賠償責任，
    則原告對於被告之請求，亦無理由。從而，原告基於侵權行為之法律關係，請求
    被告應給付四十萬三千二百元，及自起訴狀繕本送達翌日起至清償日止，按週年
    利率百分之五計算之利息，為無理由，應予以駁回。
六、結論：本件原告之訴為無理由，依民事訴訟法第七十八條，判決如主文。
中　　　華　　　民　　　國 　　九十三　　 年　　  四 　　月　　 二十　　日
                                    臺灣苗栗地方法院簡易庭
                                            法　　　官    沈佳宜
正本係照原本作成
如對本判決上訴，須於判決送達後廿日內向本院提出上訴狀。
中　　　華　　　民　　　國　 　九十三 　　年　　  四 　　月　 　二十　　日
                                            法院書記官    李惠雯
